ACORDAO-COMPLETO-2538249

ACÓRDÃO 6863/2022 ATA 38/2022 - SEGUNDA CÂMARA

VISTOS, relatados e discutidos estes autos que cuidam de embargos de declaração opostos por Ailton Nascimento, ex-prefeito do Município de São Francisco/SE (gestão 2009-2012) em face do Acórdão 7627/2021-TCU-Segunda Câmara (Relator: Ministro Raimundo Carreiro) .
ACORDAM os Ministros do Tribunal de Contas da União, reunidos em Sessão da Segunda Câmara, diante das razões expostas pelo Relator, em:
9.1. com fulcro no art. 34 da Lei nº 8.443/92 c/c o art. 287 do RI/TCU, conhecer dos embargos de declaração em análise para, no mérito, rejeitá-los;
9.2. dar ciência da presente deliberação aos recorrentes.

Embargos de declaração opostos contra o Acórdão 7627/2021 - TCU  - 2ª Câmara, por meio do qual esta Corte negou provimento ao recurso de reconsideração interposto contra o Acórdão 3997/2020  -  TCU  -  2ª Câmara

Segunda Câmara

Prefeitura Municipal de São Francisco - SE.

3. Interessados/Responsáveis/Recorrentes:
3.1. Interessado: Ministério do Turismo (05.457.283/0001-19).
3.2. Responsável: Ailton Nascimento (XXX.517.505-XX).
3.3. Recorrente: Ailton Nascimento (XXX.517.505-XX).

13.1. Ministros presentes: Bruno Dantas (Presidente) e Antonio Anastasia (Relator).
13.2. Ministros-Substitutos convocados: Marcos Bemquerer Costa e Weder de Oliveira.

ANTONIO ANASTASIA

Ministro Raimundo Carreiro.

Transcrevo a seguir, nos termos do art. 1º, § 3º, inciso I, da Lei nº 8.443/92, a instrução lavrada no âmbito da Secretaria de Recursos (peça 153) , contendo a análise de mérito das razões recursais, cujas conclusões contaram com a anuência do titular daquela unidade técnica (peça 154) .
INTRODUÇÃO
Trata-se de embargos de declaração opostos contra o Acórdão 7627/2021-TCU-Segunda Câmara, por meio do qual esta Corte negou provimento ao recurso de reconsideração interposto contra o Acórdão 3997/2020-TCU-Segunda Câmara, mantendo a irregularidade das contas, o débito e a multa aplicados ao Sr. Ailton Nascimento, ex-prefeito do Município de São Francisco/SE (gestão 2009-2012) , em razão de irregularidades observadas na prestação de contas do Convênio 733278/2010 (Siconv733278) .
1.1. A deliberação embargada apresenta o seguinte teor:
VISTOS, relatados e discutidos estes autos de Recurso de Reconsideração interposto por Aílton Nascimento contra o Acórdão 3997/2020-TCU-Segunda Câmara.
ACORDAM os Ministros do Tribunal de Contas da União, reunidos em Sessão da Segunda Câmara, ante as razões expostas pelo Relator, e com fundamento nos arts. 32, inciso I, e 33, da Lei 8.443/1992, em:
9.1. conhecer do Recurso de Reconsideração para, no mérito, negar-lhe provimento;
9.2. dar ciência ao recorrente, ao Ministério do Turismo, ao Procurador-Chefe da Procuradoria da República no Estado do Sergipe e aos demais interessados a respeito do inteiro teor deste acórdão, informando-os que esta deliberação, acompanhada do Relatório e do Voto que a fundamentam, estão disponíveis para consulta no endereço www.tcu.gov.br/acordaos, além de esclarecer que, caso requerido, este Tribunal poderá fornecer sem custos as correspondentes cópias impressas.
HISTÓRICO
Cuidam os autos de tomada de contas especial instaurada pelo Ministério do Turismo (MTur) contra o Sr. Ailton Nascimento, ex-prefeito do Município de São Francisco/SE (gestão 2009-2012) , em razão de irregularidades observadas na prestação de contas do Convênio 733278/2010 (Siconv733278) . A avença tinha por objetivo apoiar o evento denominado "São João antecipado de São Francisco/SE" (peça 5) , tendo vigido entre 10/5/2010 e 10/8/2010 (peça 5, p. 7) . Para tanto, foram repassados R$ 100.000,00, com aporte da contrapartida municipal no valor de R$ 5.000,00.
1.2. Na análise do tomador de contas, conforme Nota Técnica de Reanálise 245/2013 (peça 35) e Nota Técnica de Análise Financeira 193/2013 (peça 45) , restaram configuradas as seguintes irregularidades: 
a) falta de detalhamento das ações programadas/executadas no Relatório de Cumprimento do Objeto, conforme previsto no Plano de Trabalho aprovado; e
b) ausência de fotografias/filmagens ou matérias de repercussão pós-evento (publicação em jornais, revistas ou reportagens televisivas) de forma a comprovar a realização de cada uma das apresentações artísticas no evento proposto. 
1.3. No âmbito desta Corte, foi realizada a citação e audiência do responsável (peça 74) por não comprovar por fotos, vídeos ou outros meios possíveis a execução física do Convênio 733278/2010 (Siconv 733278) , "São João antecipado de São Francisco/SE", nos termos aprovados no Plano de Trabalho, previsto para período de 12 e 13/6/2010 bem como pela contratação, por inexigibilidade de licitação, de empresa que não detinha direitos de exclusividade de artistas, respectivamente.
1.4. Inconformado, Ailton Nascimento interpôs recurso de reconsideração contra o acórdão condenatório (Ac. 3997/2020 - TCU - 2ª Câmara) o qual foi negado provimento pelo Acórdão 7627/2021-TCU-Segunda Câmara. 
1.5. Neste momento, o embargante alega a existência de omissão e contradição no decisum combatido. Sustenta em suma que o " (...) Ministro Relator, contudo, deixou de observar várias peças processuais que identificam o nexo causal (...) "; que " (...) o Ministério do Turismo, nem mesmo o Tribunal de Contas da União - TCU, afirma que a festa "São João Antecipado 2010", não correu, fato este alegado pelo Recorrente e ficando omisso nesta demanda (...) "; que " (...) a Declaração do Vereador, Senhor Robério Rocha de Araújo serviu apenas para informar o recebimento de recursos financeiros federais, contudo, se equivocaram, uma vez que o então Vereador afirmou taxativamente a existência da festa "São João Antecipado em São Francisco/2010". "  (peça 143, p. 2-5) . Requer sejam concedidos efeitos infringentes para afastar a sua condenação.
EXAME DE ADMISSIBILIDADE
Reitera-se o exame preliminar de admissibilidade (peça 150) , conforme exame solicitado à peça 149 pelo Relator, Ministro Raimundo Carreiro, que concluiu pelo conhecimento dos presentes embargos de declaração oposto por Ailton Nascimento, nos termos do artigo 34, § 2º, da Lei 8.443, de 1992 e do artigo 287, § 3º, do RI/TCU, suspendendo-se os efeitos do item 9.1 do Acórdão 7627/2021-TCU-Segunda Câmara. 
EXAME TÉCNICO
Delimitação do recurso 
1.6. Constitui objeto destes embargos de declaração verificar se há contradição, obscuridade ou omissão no decisum ora embargado.
MÉRITO
Argumentos
O recorrente defende que há omissão no julgado embargado devido à não análise de documentos como o plano de trabalho, o Contrato 64/2010, a Nota Fiscal n° 160, os extratos bancários, os recibos e as cartas informando os cachês dos artistas, o que possibilitaria o estabelecimento do nexo de causalidade. A ausência de identificação do ajuste na nota fiscal não deve ser impedimento para o estabelecimento do nexo causal (peça 143, p. 3-4) .
1.7. Em seguida coloca que nem o Mtur nem o TCU afirmam que a festa não ocorreu, o que deve ser elucidado (peça 143, p. 3) .
1.8. A multa cominada excedeu o trabalho do TCU, cujo papel preponderante é orientar gestores de boa-fé, como neste caso concreto (peça 143, p. 4) .
1.9. Conforme previsto no Contrato 64/2010 foram contratadas bandas de acordo com plano de trabalho (peça 143, p. 4) , o que demonstra juntamente com as declarações presentes nos autos que a festa ocorreu.
1.10. Há nos autos declaração de vereador de que a festa ocorreu, mas esta prova não foi considerada (peça 143, p. 4-5) .
1.11. Não houve análise do argumento quanto ao enriquecimento ilícito dos entes federados, pois no débito não foi desconsiderado o valor de R$ 5.250,00 retido pelo município a título de ISS (peça 143, p. 5) .
1.12. Requer sejam concedidos efeitos infringentes aos embargos de declaração para julgar regular ou regular com ressalva as contas do embargante, afastando a sua condenação (peça 143, p. 6) .
Análise
1.13. Não assiste razão ao embargante. Explica-se.
1.14. Importante considerar inicialmente que na análise recursal do recurso de reconsideração há o efeito de reanálise global do processo (efeito devolutivo) . Nesse sentido, encontra-se a seguinte análise acerca do nexo de causalidade (peça 133, p. 12, grifos acrescidos) :
10.9.	Passando-se à análise das irregularidades, em relação ao processo de inexigibilidade de licitação 17/2010 (peça 17) , verifica-se que não constam dos autos os necessários contratos de exclusividade dos artistas com o empresário contratado, registrados em cartório, bem como não foram apresentados os comprovantes de pagamento dos cachês aos artistas que se apresentaram no evento. 
 (...) 
10.14.	Quanto aos preços praticados pela empresa contratada, igualmente não há referências de valores que evidenciem que os cachês cobrados pelas atrações artísticas estivessem condizentes com aqueles praticados pelo mercado.
 (...) 
10.23.	No tocante aos argumentos relativos à suficiência da nota fiscal emitida pela empresa Exclusiva Eventos e Publicidade Ltda., de forma a comprovar a execução dos serviços, tem-se que tal hipótese não é válida. O mesmo pode ser dito quanto à alegação de que não competiria ao gestor apresentar os comprovantes de recebimento dos cachês. Conforme exigido pela Cláusula 12ª - Da Prestação de Contas, parágrafo 1º, alínea g, do termo de convênio, era obrigação do gestor apresentar documento comprobatório do efetivo recebimento do cachê por parte dos artistas, emitido pelo contratante dos mesmos (peça 5, p. 14) . Ademais, a falta desses documentos compromete também a verificação do necessário nexo de causalidade entre os pagamentos realizados e os recursos federais conveniados, ainda mais considerando-se que não foram apresentados fotos, vídeos ou registros da execução física do evento. A atuação do recorrente novamente vai de encontro às normas estabelecidas para a regular prestação das contas, configurando, portanto, conduta reprovável. 
1.15. Verifica-se assim que não foi apenas a ausência de identificação do convênio na nota fiscal, mas um conjunto de irregularidades que impedem o estabelecimento do nexo de causalidade. A ausência de documentos nos autos impede o estabelecimento do nexo de causalidade.
1.16. No que tange à alegação de que o Mtur e o TCU não afirmaram que a festa não ocorreu, também foi analisada pela decisão embargada, veja-se (peça 133, p. 11, grifos acrescidos) :
10.21.	O recorrente defende que o evento ocorreu conforme previsto, contudo, mesmo instado tanto pelo tomador de contas como por este Tribunal, não traz qualquer comprovação efetiva da realização da festividade e dos shows programados, como fotos adicionais, com a devida identificação da festa e das apresentações artísticas, vídeos, reportagens de jornal ou outros. A ausência dessas provas inviabiliza a confirmação da execução física da avença. 
1.17. Quanto a multa aplicada, ela está dentro dos limites legais, como informado pela decisão embargada (peça 133, p. 14, grifos acrescidos) :
13.3.	Quanto ao questionamento sobre o potencial valor excessivo da multa, cumpre primeiramente destacar que, à luz do que define o art. 57 da Lei 8.443/1992, quando o responsável for julgado em débito, poderá o Tribunal aplicar-lhe multa de até cem por cento do valor atualizado do dano causado ao Erário. Considerando que a multa imposta ao ex-gestor representa 20% do valor histórico do débito, conclui-se que essa se encontra dentro dos limites legais para a sanção. Cabe também acrescentar que esta Corte tem firme o entendimento de que a dosimetria da pena tem como balizadores o nível de gravidade dos ilícitos apurados, com a valoração das circunstâncias fáticas e jurídicas envolvidas, e a isonomia de tratamento com casos análogos. Portanto, tendo em vista que a multa imputada ao recorrente está enquadrada em critérios de razoabilidade e proporcionalidade usualmente aplicados pelo Tribunal e aderentes à legislação vigente, impõe-se a rejeição das razões recursais.
1.18. Em relação à contratação das bandas e ao plano de trabalho previsto no contrato, tem-se que a decisão embargada enfrentou a questão, veja-se (peça 133, p. 11) :
10.16 (...) No caso em análise nesta TCE, a própria realização do evento é colocada em xeque, visto que o ex-gestor não compulsou aos autos documentação apta a confirmar a atuação das bandas musicais no evento objeto da avença.
1.19. No que tange à declaração do vereador citada pelo embargante, consta da decisão recorrida que declarações não se prestam a comprovar a realização do evento objeto do convênio ora analisado, porque provam tão-somente a existência da declaração, mas não o fato declarado, competindo ao interessado demonstrar a veracidade do alegado. Nesse sentido, a decisão embargada dispõe quais documentações deveriam ter sido apresentadas para comprovação do objeto conveniado (peça 133, p. 11, grifos acrescidos) :
10.20.	Por fim, a declaração também emitida pelo município, constante da peça 108, igualmente não tem força para comprovar a execução do evento nos moldes previstos no plano de trabalho. Conforme a Cláusula 12ª - Da Prestação de Contas, caberia ao concedente comprovar a regular execução da avença por meio de (peça 5, p. 14-16) :
e) comprovação, por meio de fotografia jornal, vídeo etc., da fixação da logomarca do Ministério do Turismo no material promocional, na forma estabelecida pela Instrução Normativa 02, de 16 de dezembro de 2009, da Secretaria de Comunicação Social da Presidência da República;
f) comprovação, por meio de fotografia, jornal, vídeo, cd's, dvd' s, entre outros, de cada meta/etapa especificada no Plano de Trabalho aprovado;
k) cópia do anúncio em vídeos, cd's, dvd' s, entre outros, e, ainda, comprovante de veiculação dos anúncios em rádios, tv, jornais, revistas ou catálogos, se for o caso;
1.20. Quanto ao argumento de enriquecimento ilícito da União, a decisão embargada assim dispôs (peça 133, p. 7, grifos acrescidos) :
10.2.	Não assiste razão ao recorrente. Inicialmente, cabe frisar que o prefeito é o administrador dos recursos públicos federais repassados à municipalidade e, nessa condição, é o responsável pela utilização dos valores a ele confiados. Portanto, a alegação de que a cobrança de devolução de valores deveria ser direcionada exclusivamente ao município não é devida. A jurisprudência pacífica nesta Corte de Contas atribui ao responsável o dever de prestar contas da integralidade das verbas federais repassadas. Cabe ao gestor o ônus da prova da boa e regular aplicação desses recursos, por meio de documentação consistente.
10.3.	Tal entendimento encontra fundamento na própria Constituição Federal, artigo 70, parágrafo único, que dispõe que "Prestará contas qualquer pessoa física ou jurídica, pública ou privada, que utilize, arrecade, guarde, gerencie ou administre dinheiros, bens e valores públicos ou pelos quais a União responda, ou que, em nome desta, assuma obrigações de natureza pecuniária", e no artigo 93 do Decreto-lei 200/1967, segundo o qual, "Quem quer que utilize dinheiros públicos terá de justificar seu bom e regular emprego na conformidade das leis, regulamentos e normas emanadas das autoridades competentes". (Acórdão 6553/2016-TCU-Primeira Câmara, relator Ministro Walton Alencar Rodrigues; 3.587/2017-TCU-2ª Câmara, relator Ministro Aroldo Cedraz; e 2.610/2016-TCU-Plenário, relator Ministro Bruno Dantas) . 
1.21. Note-se, assim, que as alegações recursais foram satisfatoriamente resolvidas pela decisão embargada. O que se verifica é inconformidade com o resultado do julgamento. Embargos de declaração não se prestam a enfrentar insatisfação com a decisão prolatada, mas sim a verificar a ocorrência de omissão/obscuridade/contradição, o que não restou comprovado neste processo quanto ao Acórdão 7627/2021-TCU-Segunda Câmara.
1.22. Dessa forma, não há como acolher o pleito do embargante.
CONCLUSÃO.
Da análise do recurso apresentado, conclui-se não ter sido identificado na decisão embargada omissão/obscuridade/contradição, não sendo possível acolher os presentes embargos de declaração para atender ao pedido de concessão de efeitos infringentes.
PROPOSTA DE ENCAMINHAMENTO
Ante o exposto, submete-se à consideração superior a presente análise dos embargos de declaração opostos por Ailton Nascimento contra Acórdão 7627/2021-TCU-Segunda Câmara, propondo-se, com fundamento no artigo 34, § 2º, da Lei 8.443, de 1992 e no artigo 287, § 3º, do RI/TCU:
	a)   conhecer dos embargos de declaração e, no mérito, rejeitá-los;
	b) dar ciência da deliberação que vier a ser adotada ao recorrente e aos demais interessados.
É o Relatório.

Lourival Freire Sobrinho (5646/OAB-SE), representando Ailton Nascimento.

Procuradora-Geral Cristina Machado da Costa e Silva.

TOMADA DE CONTAS ESPECIAL. IMPUGNAÇÃO TOTAL DE DESPESAS RELATIVAS A CONVÊNIO. CITAÇÃO. CONTAS IRREGULARES. DÉBITO. MULTA. RECURSO DE RECONSIDERAÇÃO. NÃO PROVIMENTO. EMBARGOS DE DECLARAÇÃO. CONHECIMENTO. AUSÊNCIA DE CONTRADIÇÃO, OBSCURIDADE OU OMISSÃO. REJEIÇÃO.

TOMADA DE CONTAS ESPECIAL (TCE)

Secretaria de Recursos (Serur); Secretaria de Controle Externo de Tomada de Contas Especial (SecexTCE).

Os embargos de declaração opostos por Ailton Nascimento, ex-prefeito do Município de São Francisco/SE (gestão 2009-2012) em face do Acórdão 7627/2021-TCU-Segunda Câmara pode ser conhecido, com fulcro no art. 34 da Lei nº 8.443/92 c/c o art. 287 do RI/TCU.
2.	 A decisão embargada foi proferida em sede de recurso de reconsideração interposto pelo ora embargante contra o Acórdão 3997/2020-TCU-Segunda Câmara. Por meio dessa última decisão o Tribunal julgou irregulares as suas contas em razão de irregularidades na prestação de contas do Convênio 733278/2010 (Siconv733278) , que tinha por objetivo apoiar o evento denominado "São João antecipado de São Francisco/SE." 
3.	Quanto ao mérito dos embargos em análise, acolho integralmente as conclusões presentes nos pareceres uniformes da unidade técnica, as quais adoto como razões de decidir. A análise empreendida pela Secretaria de Recursos abordou com propriedade os argumentos consignados pelo embargante, de modo que se tornou despicienda a adução de novas considerações de fato e de direito sobre a matéria.
4.	As alegações recursais foram satisfatoriamente enfrentadas pela decisão embargada. O que se verifica é inconformidade com o resultado do julgamento. Embargos de declaração não se prestam a enfrentar insatisfação com a decisão prolatada, mas sim a verificar a ocorrência de omissão, obscuridade ou contradição, o que não restou comprovado neste processo.
5.	Assim, inexistindo contradição, obscuridade ou omissão no Acórdão 7627/2021-TCU-Segunda Câmara, os embargos de declaração em análise devem ser rejeitados.
6.	Em face do exposto, Voto por que o Tribunal adote a minuta de Acórdão que ora submeto à apreciação deste Colegiado
TCU, Sala das Sessões, em 25 de outubro de 2022.
ANTONIO ANASTASIA 
Relator